臺灣士林地方法院民事判決　　　　　　 100年度家訴字第47號
原　　　告　王木琨
訴訟代理人　蔡文燦律師
複代理人　　張智剛律師
被　　　告　王陳阿女
　　　　　　王寶珍
　　　　　　郭王寶惠
　　　　　　王寶足
　　　　　　王寶娟
上五被告之　金書豪
共同訴訟代
理人
被　　　告　王寶東
訴訟代理人　吳侑勵
　　　　　　金書豪
被　　　告　林王月霞
訴訟代理人　林美凌
被　　　告　王木琳
上列當事人間請求分割遺產事件，經本院於民國100 年6 月28日
言詞辯論終結，判決如下：
    主  文
被繼承人王萬泉所遺如附表一所示之土地，均由兩造依如附表三
所示之應繼分比例分割為分別共有。
被繼承人王萬泉所遺如附表二所示之建物，均由兩造依如附表三
所示之應繼分比例分割為分別共有。
訴訟費用由兩造依如附表三所示之應繼分比例負擔。
    事實及理由
一、本件被告王木琳經合法通知，未於言詞辯論期日到場，核無
    民事訴訟法第386 條所列各款情形，爰依原告之聲請，由其
    一造辯論而為判決。
二、本件原告起訴主張：附表一所示之土地及附表二所示之建物
    （尚未辦理建物保存登記）原為被繼承人王萬泉所有，被繼
    承人已於民國95年7 月28日死亡，而其長男王吉明、次男王
    進榮、養女王美津先於被繼承人王萬泉死亡，且無子嗣，故
    上開遺產即由其配偶即被告王陳阿女與子女即原告王木琨、
    被告王木琳、郭王寶惠、王寶東、王寶珍、王寶足、王寶娟
    、林王月霞等9 人共同繼承，每人應繼分各為1/9 。又上開
    土地為兩造因繼承關係取得，且已辦妥繼承登記為兩造公同
    共有，而房屋部分雖未辦理保存登記，惟亦與上開土地一併
    辦理申報遺產稅，上開房地並未約定公同共有之存續期間，
    亦未簽訂分管契約，現因被告即繼承人王木琳不同意按應繼
    分比例分割，致無法協議分割上述遺產，原告爰依民法第11
    64條之規定訴請裁判分割上述遺產等語。並聲明：(1)准將附
    表一所示之土地及附表二所示之建物，由兩造各依如附表三
    所示之應有部分比例，分割為分別共有。
    (2)訴訟費用由被告負擔。
三、被告王陳阿女、郭王寶惠、王寶東、王寶珍、王寶足、王寶
    娟、林王月霞均稱：伊同意依兩造之應繼分比例分割遺產等
    語。
四、被告王木琳經合法通知未於言詞辯論期日到場爭執，亦未提
    出書狀作何聲明或陳述。
五、經查：
  一原告主張被繼承人王萬泉於95年7 月28日死亡，遺有如附表
    一、二所示之遺產，因其長男王吉明、次男王進榮、養女王
    美津均先於被繼承人王萬泉死亡，復無子嗣，故上開遺產應
    由兩造共同繼承，各按應繼分比例9 分之1 公同共有，且上
    述如附表一所示之25筆土地業已辦妥繼承登記、附表二所示
    之2 間建物則未辦理保存登記，兩造對於被繼承人王萬泉之
    遺產，迄今仍無法達成分割遺產之協議等事實，此為到場之
    被告王陳阿女、郭王寶惠、王寶東、王寶珍、王寶足、王寶
    娟、林王月霞等人所不爭執，並有繼承系統表、戶籍謄本、
    除戶謄本、財政部臺北市國稅局遺產稅證明書、土地登記謄
    本、臺北市稅捐稽徵處房屋稅籍證明書等在卷可稽，自堪信
    為真正。故本件被繼承人王萬泉所遺應予分割之遺產範圍，
    應以如附表一、二所示之財產為其標的，洵堪認定。
  二按繼承人有數人時，在分割遺產前，各繼承人對於遺產全部
    為公同共有；繼承人得隨時請求分割遺產，但法律另有規定
    或契約另有訂定者，不在此限，民法第1151條、第1164條分
    別定有明文。經查，本件被繼承人王萬泉所遺如附表一、二
    所示之遺產，兩造在分割遺產前，對於上述遺產之全部為公
    同共有，兩造目前既無法達成分割遺產之協議，而上述遺產
    亦無不能分割之情形，依照上開法條規定，原告請求裁判分
    割被繼承人之遺產，即無不合，應予准許。
  三次按，所謂應繼分係各繼承人對於遺產之一切權利義務，所
    得繼承之比例，並非對於個別遺產之權利比例，因此分割遺
    產並非按照應繼分比例逐筆分配，而應整體考量定適當之分
    割方法。又公同共有物分割之方法，依民法第830 條第2 項
    之規定，依分別共有物分割之規定即以原物分配或變賣分割
    為之。將遺產之公同共有關係終止改為分別共有關係，性質
    上亦屬分割遺產方法之一，有最高法院82年度臺上字第748
    號判決意旨可資參照。另按裁判分割共有物訴訟，為形式之
    形成訴訟，其事件本質為非訟事件，究依何種方式為適當，
    法院有自由裁量之權，並應斟酌當事人之聲明、共有物之性
    質、經濟效用及全體共有人之利益等情事公平決之，不受當
    事人聲明之拘束，惟應斟酌共有人之利害關係、共有物之性
    質、價格及利用效益等情事，以謀分割方法之公平適當。
  四查被繼承人王萬泉所遺如附表一所示之25筆土地，兩造之應
    繼分比例如附表三所示，而上述不動產業已登記為兩造公同
    共有，業經原告提出土地登記謄本在卷可憑，已如前述。又
    原告已到庭表示請求將如附表一所示之25筆土地依全體繼承
    人之應繼分比例予以分割為分別共有等語，除被告王木琳經
    合法通知未到場對於遺產分割之方式表示意見外，其餘被告
    王陳阿女、郭王寶惠、王寶珍、王寶足、王寶娟、林王月霞
    、王寶東均表示同意原告上揭分割方式（見本院100 年6 月
    28日言詞辯論筆錄），故本院斟酌上述不動產之性質、經濟
    效用及全體共有人之意願、利益等情事，認兩造公同共有如
    附表一所示之土地，其分割方法應由兩造依附表三所示之應
    繼分比例分割為分別共有為適當。
  五再按因繼承、強制執行、公用徵收或法院之判決，於登記前
    已取得不動產物權者，非經登記，不得處分其物權。物權，
    除本法或其他法律有規定外，不得創設。民法第759 條、第
    757 條分別定有明文。是所謂於登記前已取得不動產物權者
    ，當指我國民法所明文承認之不動產所有權、不動產地上權
    、不動產抵押權者而言，而不及於其他法無明文之權利。查
    附表二所示之建物，既未辦理建物第一次所有權登記，惟自
    己建築之房屋，與依法律行為而取得者有別，縱使不經登記
    ，亦不在民法第758 條所謂非經登記不生效力之列（最高法
    院41年臺上字第1039號判例意旨參照），其所有權人恆為原
    始起造（建築）之人，其雖得為繼承之標的，然繼承人因繼
    承所取得者，並非該不動產之所有權本身，而僅為該棟建物
    之事實上之處分權而已（最高法院67年第2 次民事庭總會決
    議、69年度臺上字第1204號判決意旨參照），既稱事實上處
    分權，自非前揭列舉之不動產物權，即事實上處分權之本質
    ，雖屬所有權權能之集合，得為讓與之標的，並具有財產權
    之性質，然其不能與不動產物權等同視之，既非不動產物權
    ，自無民法第759 條之適用。再由民法第83 1條規定，本節
    （即民法物權編第四節共有）規定，於所有權以外之財產權
    ，由數人共有或公同共有者準用之，所有權以外之其他財產
    權，包括所謂之事實上處分權，倘係由數人分別共有或公同
    共有者，當亦得成為法院裁判分割之客體。是如附表二所示
    之建物雖未辦理所有權登記，無從為繼承登記，亦無從取得
    足以表彰該建物之所有權本身，然其既已因繼承而取得類似
    所有權權能之集合，並得據以處分該建物，則自分割標的物
    之性質言，應為繼承人因繼承而公同共有之事實上處分權。
    故如附表二所示之2 間建物，未辦理建物第一次保存登記，
    雖無從憑以辦理繼承登記，然兩造所繼承者，既非該建物之
    所有權，而僅係得以處分該建物之權能即「事實上處分權」
    ，則此項權利之分割，自與民法第759 條規定之適用無涉，
    而不生未經登記即不能分割之問題。本院斟酌上述建物固無
    從辦理所有權登記，惟繼承人因繼承而公同共有上述建物之
    事實上處分權，具有相當之財產價值，並考量上述建物之經
    濟效用及全體共有人之意願、利益等情事，認兩造公同共有
    如附表二所示建物之事實上處分權，其分割方法亦應由兩造
    依附表三所示之應繼分比例分割為分別共有為適當。
  六綜上所述，原告請求裁判分割被繼承人王萬泉所遺如附表一
    、二所示之遺產，為有理由，應予准許。本院斟酌上開遺產
    之性質、經濟效用及共有人之意願、利益等情事後，認被繼
    承人王萬泉所遺如附表一、二所示之遺產，應依如附表一、
    二所示之分割方法予以分割為適當，爰判決如主文第1 項、
    第2 項所示。
六、末按，因共有物分割、經界或其他性質上類似事件涉訟、由
    敗訴當事人負擔訴訟費用顯失公平者，法院得酌量情形，命
    勝訴之當事人負擔其一部，民事訴訟法第80條之1 定有明文
    。查裁判分割遺產之形成訴訟，法院決定遺產分割之方法時
    ，應斟酌何種分割方法較能增進共有物之經濟效益，並兼顧
    兩造之利益，以決定適當之分割方法，不受原告聲明之拘束
    ，亦不因何造起訴而有不同。故原告請求裁判分割遺產雖有
    理由，惟關於訴訟費用之負擔，應由兩造即繼承人全體各按
    其應繼分比例負擔，方屬事理之平。是以原告聲明本件訴訟
    費用應由被告負擔云云，尚無足取，爰諭知如主文第3 項所
    示。
七、據上論結，本件原告之訴為有理由，依民事訴訟法第385 條
    第1 項前段、第80條之1 、第85條第1 項但書，判決如主文
    。
中    華    民    國   100    年    7     月    8     日
                  家事庭  法  官  陳章榮
以上正本係照原本作成。
對本判決上訴，須於判決送達後20日內向本院提出上訴狀。
中    華    民    國   100    年    7     月    8     日
                          書記官  丁梅芬
附表一：被繼承人王萬泉所遺之25筆土地部分：
┌──┬────────┬───┬────────┬────┐
│編號│土地坐落地號    │面積（│權利範圍        │分割方法│
│    │                │平方公│                │        │
│    │                │尺）  │                │        │
├──┼────────┼───┼────────┼────┤
│ 1  │臺北市士林區溪洲│36    │1/3             │左列25筆│
│    │段二小段370 地號│      │                │土地均由│
│    │                │      │                │原告與被│
├──┼────────┼───┼────────┤告8 人各│
│ 2  │臺北市士林區溪洲│37    │1/3             │依如附表│
│    │段二小段372 地號│      │                │三所示之│
│    │                │      │                │應繼分比│
├──┼────────┼───┼────────┤例分割為│
│ 3  │臺北市士林區溪洲│28    │1/3             │分別共有│
│    │段二小段400 地號│      │                │        │
│    │                │      │                │        │
├──┼────────┼───┼────────┤        │
│ 4  │臺北市士林區溪洲│32    │1/3             │        │
│    │段二小段402 地號│      │                │        │
│    │                │      │                │        │
├──┼────────┼───┼────────┤        │
│ 5  │臺北市士林區溪洲│427   │1/3             │        │
│    │段三小段100 地號│      │                │        │
│    │                │      │                │        │
├──┼────────┼───┼────────┤        │
│ 6  │臺北市士林區溪洲│130   │1/3             │        │
│    │段三小段106-2 地│      │                │        │
│    │號              │      │                │        │
├──┼────────┼───┼────────┤        │
│ 7  │臺北市士林區溪洲│27    │1/3             │        │
│    │段三小段218 地號│      │                │        │
│    │                │      │                │        │
├──┼────────┼───┼────────┤        │
│ 8  │臺北市士林區溪洲│26    │1/3             │        │
│    │段三小段221 地號│      │                │        │
│    │                │      │                │        │
├──┼────────┼───┼────────┤        │
│ 9  │臺北市士林區溪洲│32    │1/3             │        │
│    │段三小段223 地號│      │                │        │
│    │                │      │                │        │
├──┼────────┼───┼────────┤        │
│ 10 │臺北市士林區富安│259   │1/6             │        │
│    │段一小段45地號  │      │                │        │
│    │                │      │                │        │
├──┼────────┼───┼────────┤        │
│ 11 │臺北市士林區富安│682   │1/12            │        │
│    │段一小段46地號  │      │                │        │
│    │                │      │                │        │
├──┼────────┼───┼────────┤        │
│ 12 │臺北市士林區富安│2191  │1/12            │        │
│    │段一小段47地號  │      │                │        │
│    │                │      │                │        │
├──┼────────┼───┼────────┤        │
│ 13 │臺北市士林區富安│1001  │1/12            │        │
│    │段一小段48地號  │      │                │        │
│    │                │      │                │        │
├──┼────────┼───┼────────┤        │
│ 14 │臺北市士林區富安│204   │422550/0000000  │        │
│    │段一小段51地號  │      │                │        │
│    │                │      │                │        │
├──┼────────┼───┼────────┤        │
│ 15 │臺北市士林區富安│568   │422550/0000000  │        │
│    │段一小段54地號  │      │                │        │
│    │                │      │                │        │
├──┼────────┼───┼────────┤        │
│ 16 │臺北市士林區富安│75    │149760/0000000  │        │
│    │段一小段80地號  │      │                │        │
│    │                │      │                │        │
├──┼────────┼───┼────────┤        │
│ 17 │臺北市士林區富安│588   │120000/0000000  │        │
│    │段一小段164 地號│      │                │        │
│    │                │      │                │        │
├──┼────────┼───┼────────┤        │
│ 18 │臺北市士林區富安│1256  │1/4             │        │
│    │段一小段222 地號│      │                │        │
│    │                │      │                │        │
├──┼────────┼───┼────────┤        │
│ 19 │臺北市士林區富安│71    │1/4             │        │
│    │段一小段230 地號│      │                │        │
│    │                │      │                │        │
├──┼────────┼───┼────────┤        │
│ 20 │臺北市士林區富安│197   │10704/466560    │        │
│    │段一小段254 地號│      │                │        │
│    │                │      │                │        │
├──┼────────┼───┼────────┤        │
│ 21 │臺北市士林區富安│576   │10704/466560    │        │
│    │段一小段255 地號│      │                │        │
│    │                │      │                │        │
├──┼────────┼───┼────────┤        │
│ 22 │臺北市士林區富安│1091  │4/60            │        │
│    │段一小段292 地號│      │                │        │
│    │                │      │                │        │
├──┼────────┼───┼────────┤        │
│ 23 │臺北市士林區富安│1923  │1/48            │        │
│    │段一小段396 地號│      │                │        │
│    │                │      │                │        │
├──┼────────┼───┼────────┤        │
│ 24 │新北市五股區五股│108   │1/3             │        │
│    │坑段五股坑小段  │      │                │        │
│    │507-1 地號      │      │                │        │
├──┼────────┼───┼────────┤        │
│ 25 │新北市五股區五股│29    │1/3             │        │
│    │坑段五股坑小段  │      │                │        │
│    │507-2 地號      │      │                │        │
└──┴────────┴───┴────────┴────┘
附表二：被繼承人王萬泉所遺之2 間建物部分：
┌──┬────────┬───┬────┬────────┐
│編號│建物門牌號碼    │面積（│權利範圍│   分割方法     │
│    │                │平方公│        │                │
│    │                │尺）  │        │                │
├──┼────────┼───┼────┼────────┤
│ 1  │臺北市士林區延平│28.6  │全部    │左列建物均由原告│
│    │北路8 段2 巷200 │      │        │與被告8 人各依如│
│    │弄3 號          │      │        │附表三所示之應繼│
├──┼────────┼───┼────┤分比例分割為分別│
│ 2  │臺北市士林區延平│46.6  │全部    │共有            │
│    │北路8 段2 巷200 │      │        │                │
│    │弄18號          │      │        │                │
└──┴────────┴───┴────┴────────┘
附表三：兩造之應繼分比例
┌───┬────┬────┬────┬────┬────┬────┬────┬────┬────┐
│繼承人│王木琨  │王陳阿女│王木琳  │郭王寶惠│王寶東  │王寶珍  │王寶足  │王寶娟  │林王月霞│
│      │        │        │        │        │        │        │        │        │        │
├───┼────┼────┼────┼────┼────┼────┼────┼────┼────┤
│應繼分│9 分之1 │9 分之1 │9 分之1 │9 分之1 │9 分之1 │9 分之1 │9 分之1 │9 分之1 │9 分之1 │
│比例  │        │        │        │        │        │        │        │        │        │
└───┴────┴────┴────┴────┴────┴────┴────┴────┴────┘